【裁判字號】    97,訴,2702
【裁判日期】    980429
【裁判案由】    遷讓房屋
【裁判全文】
臺灣臺中地方法院民事判決              97年度訴字第2702號
原      告  乙○○
被      告  甲○○
            丙○○
上列當事人間請求遷讓房屋事件，本院於民國98年4月8日言詞辯
論終結，判決如下：
    主    文
被告甲○○應將門牌號碼台中縣東勢鎮○○路37之31號（坐落台
中縣東勢鎮○○段下新小段235-68地號上，建號1191號）房屋，
遷讓返還予原告。
被告丙○○應將門牌號碼台中縣東勢鎮○○路37之32號（坐落台
中縣東勢鎮○○段下新小段235-67地號上，建號1192號）房屋遷
讓返還予原告。
訴訟費用由被告各負擔二分之一。
    事實及理由
一、原告主張：坐落台中縣東勢鎮○○段下新小段235-68地號上
    之建物（建號1191號）即門牌號碼台中縣東勢鎮○○路37之
    31號房屋，及坐落台中縣東勢鎮○○段下新小段235-67 地
    號上之建物（建號1192號）即門牌號碼台中縣東勢鎮○○路
    37之32號之房屋，係原告所有，惟依序遭被告甲○○及丙○○二人擅自占用，經原告多次以言詞、存證信函或請親友代
    為轉達原告欲被告遷離之意思表示，然其等皆置之不理，被
    告未經原告同意即擅自占有原告所有之前揭房屋，顯已侵害
    原告之所有權，造成原告行使權利之不利益。爰依民法第
    767條規定提起本件訴訟等語。並聲明：被告甲○○應將門
    牌號碼台中縣東勢鎮○○路37之31號房屋遷讓返還予原告；
    被告丙○○應將門牌號碼台中縣東勢鎮○○路37之32號房屋
    遷讓返還予原告。
二、對被告抗辯之陳述：
    訴外人吳雄生名下之土地，除西面有部分面臨台中縣東勢鎮
    ○○路外，餘皆處於袋地狀態，唯有與隔臨土地共同規劃始
    有利用價值。83年11月間，訴外人吳雄生自知年歲已大，乃
    將土地所有權狀及印鑑交予原告，並親自書寫授權書一份，
    授權原告代為處理土地之一切事宜。嗣經原告努力，與鄰地
    地主達成協議，約定興建之六棟房屋，由鄰地地主無償取得
    一棟建物、原告取得二棟（台中縣東勢鎮○○路37-31及
    37-32號）、被告甲○○取得一棟（台中縣東勢鎮○○路
    37-33號）、被告丙○○則取得二棟（台中縣東勢鎮○○路
    37- 35及37-36號），所有之屋主皆填具委託書（起建前被
    告甲○○因發生重大車禍，為免後續困擾，經兩造之母吳劉
    鴛鴦同意，則將甲○○之委託書委託人則改為吳劉鴛鴦），
    委託原告負責一切興建事宜。被告甲○○及丙○○嗣後除分
    別提供5萬元、6萬元之資金外，實際並無參與房屋興建事務
    。次查，因吳雄生、吳劉鴛鴦僅授權代處理一切事務，並未
    提供資金，是原告僅以積蓄，尚不足興建六戶房屋，原告遂
    與父母商量並得同意將東勢鎮○○段下新小段236地號土地
    ，向東勢鎮農會設定1500萬元之抵押權（原已設定150萬元
    ），同時矚附被告要自籌建築經費。興建之初，原告仍動支
    個人積蓄，於不足時方分次向東勢鎮農會借款，共計770萬
    元，後因感利息負擔沉重，遂將原告配偶名下之台中縣大雅
    鄉○○村○○路花眉巷5之29號房屋，變賣得款扣除貸款後
    ，先償還農會之借款，餘款挹注興建資金。綜上所述，被告
    辯稱六棟房屋兩造之父親所興建，應為兩造所公同共有云云
    ，顯與事實不符。是被告占有原告所有之建物，係無權占有
    ，故原告請求被告遷讓返還系爭房屋，實有理由。
三、被告則以：門牌號碼台中縣東勢鎮○○路37之31號及同路37
    之32號房屋，雖登記為原告所有。惟前揭二棟建物係分別坐
    落台中縣東勢鎮○○段下新小段235之68及235之67地號土地
    上，而上開二筆土地之所有權人，均為兩造之被繼承人即兩
    造之父吳雄生（87年2月日死亡）。再者，訴外人吳雄生在
    世時，在其所有之土地興建六棟房屋，且該六棟房屋係由吳
    雄生及配偶吳劉鴛鴦於民國（下同）84年借錢所興建，前揭
    六棟房屋其中之一棟，因興建之初，與隔鄰交換土地而登記
    於該他人，其餘五棟，均為兩造及其他吳雄生之繼承人所公
    同共有，嗣因原告建議分散所得以減少稅金，遂將前揭五棟
    房屋分別信託登記予兩造，當時兩造及其他繼承人並約定坐
    系爭台中縣東勢鎮○○路37之31號房屋，由被告甲○○居住
    ；同路段37之32號之房屋，則由被告丙○○居住，另外兩棟
    於建築完成後直接登記於買受人，買得價款為新台幣（下同
    ）1540萬元，前揭筆款項於原告私自計算結果扣除清償被繼
    承人吳雄生之債務及開銷，僅交給兩造之母親吳劉鴛鴦16萬
    元，最後剩餘之1棟（同路段37之36號），則登記為被告丙○○所有，現由兩造之母親及妹妹居住。是被告係基於兩造
    間之分管約定，方占有系爭建物，故原告請求遷讓房屋應無
    理由。再者，原告以吳雄生所簽之授權書為據，稱其有權代
    吳雄生處理土地之一切事宜，且系爭建物係其自行籌措資金
    興建而成，原告自有所有權云云，然上開授權書字跡與吳雄
    生之筆跡顯然不同，而訴外人吳雄生係於87年2月間去世，
    若原告持有前揭授權書，為何於就吳雄生所遺之遺產協調時
    ，未見其提出，是前揭授權書應係原告臨訟所偽造。至於系
    爭建物之出資，實係由訴外人吳雄生及吳劉鴛鴦借貸而來，
    並非如原告所述，由其夫婦借貸籌錢興建，故原告所陳，洵
    非事實等語。並聲明：原告之訴駁回。
四、本件原告主張坐落台中縣東勢鎮○○段下新小段235-67地號
    上之建物（建號1191號）即門牌號碼台中縣東勢鎮○○路37
    之31號房屋，及坐落台中縣東勢鎮○○段下新小段235-68地
    號上之建物（建號1192號）即門牌號碼台中縣東勢鎮○○路
    37之32號之房屋，係原告所有，惟分別遭被告二人無權占用
    等語，被告則以前詞置辯，經查：
（一）系爭坐落台中縣東勢鎮○○段下新小段235之67地號土地
      上建號1191號（門牌號碼台中縣東勢鎮○○里○○路37之
      31號）房屋、坐落台中縣東勢鎮○○段下新小段235之68
      地號土地上，建號1192號（門牌號碼台中縣東勢鎮○○里
      ○○路37之32號）房屋所有權，均登記為原告所有之事實
      ，為兩造所不爭執，並有前述建號1191號、建號1192號建
      築改良物登記謄本二份，在卷可參，自堪信為真實。又被
      告甲○○現占有使用上開建號1191號（門牌號碼台中縣東
      勢鎮○○里○○路37之31號）房屋、被告丙○○占有使用
      建號1192號（門牌號碼台中縣東勢鎮○○里○○路37之32
      號）房屋，登記於被告丙○○名下之門牌號碼台中縣東勢
      鎮○○里○○路37之36號房屋，現由吳劉鴛鴦與兩造之妹
      妹共同居住等事實，亦為兩造不爭執。是原告主張前述建
      號1191號、建號1192號房屋為其所有，惟遭被告二人分別
      占有使用之事實，應屬可採。
（二）又按當事人主張有利於己之事實者，就其事實有舉證之責
      任。但法律別有規定，或依其情形顯失公平者，不在此限
      。民事訴訟法第277條前段定有明文。被告二人雖抗辯系
      爭二棟房屋，為其被繼承人吳雄生所有，被告二人占有使
      用系爭房屋，係兩造就共同繼承之遺產分管約定而致云云
      ，惟被告之抗辯，業經原告所否認，是被告二人就其等有
      權占用系爭建物之事實，自應負舉證之責任，雖被告提出
      台中縣東勢鎮○○段下新小段235-67、235-68地號土地登
      記謄本、台中縣東勢鎮○○段下新小段1192號、1191號建
      號建物登記謄本各一份、台中縣東勢鎮○○段99地號地籍
      圖謄本一份、抵押權債務清償證明書、台中縣東勢鎮○○
      段下新小段236地號土地（建築改良物）他項權利移轉（
      變更）契約書、抵押權設定契約書、他項權利證明書各一
      份、台灣省台中農田水利會土地出售公開議價同意書（土
      地標示：東勢段下新小段504-12地號）一份為證，並聲請
      傳訊證人吳劉鴛鴦，惟查：
  １、被告所提出之台中縣東勢鎮○○段下新小段235-67、235-
      68地號土地登記謄本、台中縣東勢鎮○○段下新小段1192
      建號、1191建號建物登記謄本各一份、台中縣東勢鎮○○
      段99地號地籍圖謄本一份，固足認系爭登記在原告名下台
      中縣東勢鎮○○段下新小段1192建號、1191建號建物，係
      坐落在吳雄生名下台中縣東勢鎮○○段下新小段235-67、
      23 5-68地號土地上，惟此僅足證明系爭1192建號、1191
      建號建物在其坐落土地上興建，有得吳雄生之同意，惟此
      尚不足以證明系爭1192建號、1191建號建物，為吳雄生所
      興建。又系爭1192建號、1191建號建物第一次所有權人登
      記，本登記為原告名義，是原告主張其為原始起造之所有
      權人，自屬可採。
  ２、又被告提出之台中縣東勢鎮○○段99地號地籍圖謄本一份
      、抵押權債務清償證明書、台中縣東勢鎮○○段下新小段
      236地號土地（建築改良物）他項權利移轉（變更）契約
      書、抵押權設定契約書、他項權利證明書各一份，依其書
      證之記載，吳雄生生前於84年8月24日，曾與吳劉鴛鴦以
      坐落台中縣東勢鎮○○段下新小段236地號土地及其上779
      號建物，作為擔保物，向台中縣東勢鎮農會設定最高本金
      限額抵押權1500萬元（原為150萬元，其後追加設定），
      其後清償完畢，由台中縣東勢鎮農會出具抵押權債務清償
      證明書證明清償之事實，惟此與系爭1192建號、1191 建
      號房屋係何人所興建，尚屬二事。且經本院向台中縣東勢
      鎮農會查詢「系爭最高限額抵押權設定後，債務人實際貸
      款之數額為何？該貸款金額是一次借足，或分次貸借？系
      抵押債務於何時？由何人出面清償？」，經該農會陳報：
      清償明細附表、放款繳息紀錄歷史檔案明細表、甲○○存
      摺交易明細表、乙○○存摺交易明細表各一份，依該等資
      料記載，兩造之父吳雄生設定前述本金最高限額抵押權後
      ，即由吳雄生向台中縣東勢鎮農會借款，於84年9月8日借
      款100萬元、85年1月8日借款200萬元、85年1月29日借款
      75萬元、85年5月14日借款125萬元、86年4月19日借款200
      萬元、86年12月1日借款70萬元，均匯入原告帳戶，而該
      等借款，亦由原告清償完畢（清償情形如台中縣東勢鎮農
      會97年12月12日陳報狀附表所載），是依上開設定抵押權
      借款及還款之過程，雖足證明吳雄生生前設定抵押權後，
      有向台中縣東勢鎮農會借款770萬匯由原告使用，其後借
      款全由原告清償之事實，惟難依該等設定抵押權、借款、
      清償之事實，即謂系爭建物為吳雄生所建造，且信託登記
      於原告名下之事實存在。
  ３、再者，證人即兩造之母吳劉鴛鴦雖到庭陳稱：「（現住何
      處？）證人答：住在東勢鎮○○路房子，幾號我忘記了，
      房子是我跟我先生蓋的，當初蓋了六間，有一間給另外的
      地主，我總共有五間。原告跟我說登記分開來的話比較節
      省稅，我說好，但是要怎麼登記，都是原告來辦理。當初
      蓋房子時，土地是我先生的，房子是由我先生與兒子一起
      蓋，因為我先生有病在身，實際上由兩造去興建。蓋房子
      的錢是我們夫妻去東勢農會借款的，借了1500萬元，蓋房
      子時，我委託原告去訂契約，1500萬元都是原告帳戶出入
      ，原告是比較年長，我信任他，委託他，1500萬元貸款也
      是原告去辦理的，貸款時，印章及權狀是原告私自拿的，
      15 00萬元貸款出來都是由原告拿走。這五間房子應該是
      我跟我先生的。我在九二一之後，想說既然有三間房子，
      則每個兄弟各一間，但是原告不同意。」等語（詳參本院
      97年11月24日言詞辯論筆錄），按證人吳劉鴛鴦固為兩造
      之母，惟依到庭陳證時，對原告多有微詞，且其證言明顯
      偏坦被告，再審諸證人吳劉鴛鴦陳稱：系爭興建房屋費用
      1500萬元，均由其與吳雄生所支出，然審諸前述台中縣東
      勢鎮農會陳報之清償明細附表、放款繳息紀錄歷史檔案明
      細表、甲○○存摺交易明細表、乙○○存摺交易明細表各
      一份，吳雄生生前僅向台中縣東勢鎮農會借款770萬元，
      是證人吳劉鴛鴦陳稱建造房房經費1500萬元，全由證人及
      吳雄生所支出，實無可採，又系爭房屋之建築經費若如證
      人吳劉鴛鴦所稱：建造房房經費1500萬元，吳雄生僅貸款
      770萬元以供建房，其餘款項自係由原告所出資，否則何
      能完工，更明原告主張系房屋之興建，除吳雄生貸款出資
      部分外，其亦有出資，分得二棟房屋之事實，應屬可採。
      ；且證人既表示系爭房屋之興建，其係委由原告辦理，自
      當要交付款項予其辦理，竟又稱：「印章及權狀是原告私
      自拿的，1500萬元貸款出來都是由原告拿走」云云，顯係
      指責原告貸款並取走款項，未經其同意，按證人委託原告
      興建房屋本應交付經費予其籌辦，惟證人既言委託興辦，
      竟又指責原告私自貸款取用，前後矛盾，顯係偏頗被告之
      詞，實難以證人之上開陳述即認系爭房屋為兩造父親所有
      ，並為兩造所繼承之物。
  ４、另參諸卷附原告所提出並為被告所不爭執之合建契約書記
      載，原告於83年11月26日，與訴外人劉裕洲簽訂合建契約
      書（即原告提附件二），由劉裕洲提供其所有坐落台中縣
      東勢鎮○○段下新小段235之7地號土地，供原告合作興建
      房屋，是原告主張其為系爭房屋之訂約興建之人，應非無
      據。又依前述合建契約，合計興建房屋六棟，起造人名義
      則為原告二棟、證人吳劉鴛鴦一棟、被告丙○○二棟、劉
      裕洲一棟，亦有原告提出坐落台中縣東勢鎮○○段下新小
      段235-68、235-67、235-66、235-65、235-64、235-7 地
      號建照執照申請書一份，在卷可參，系爭六戶住宅新建工
      程，除吳雄生提供土地及劉裕洲提供土地興建外，吳雄生
      與原告均有出資興建，並由原告取得系爭1192建號、1191
      建號建物，並以起造人名義登記畢，原告自為1192建號、
      1191建號建物之所有權人，該1192建號、1191建號建物非
      吳雄生生前信託登記於原告名下，應可認定。被告辯稱：
      系爭1192建號、1191建號建物均為吳雄生生前所興建而信
      託登記於原告名下，於吳雄生過世後，該1192建號、1191
      建號建物為兩造共同繼承，並約定由被告二人各別分管，
      自無可採。是原告主張被告二人係無權占有使用其有之系
      爭1192建號、1191建號建物，其得請求被告二人返還，應
      屬可採。
五、按所有人對於無權占有或侵奪其所有物者，得請求返還之；
    對於妨害其所有權者，得請求除去之，民法第767條定有明
    文。本件系爭坐落台中縣東勢鎮○○段下新小段235之67 地
    號土地上建號1191號（門牌號碼台中縣東勢鎮○○里○○路
    37之31號）房屋、及坐落台中縣東勢鎮○○段下新小段235
    之68地號土地上，建號1192號（門牌號碼台中縣東勢鎮○○
    里○○路37之32號）房屋所有權，均為原告所有，被告甲○○未舉證證明其有權占有使用上開建號1191號（門牌號碼台
    中縣東勢鎮○○里○○路37之31號）房屋、被告丙○○亦未
    舉證證明其有權占有使用建號1192號（門牌號碼台中縣東勢
    鎮○○里○○路37之32號）房屋，是原告主張被告甲○○、
    丙○○占有前述屋係屬無權占用，應屬可採，從而，原告本
    於上開物上請求權之法律關係，請求被告甲○○應將門牌號
    碼台中縣東勢鎮○○路37之31號房屋遷讓返還予原；及請求
    被告丙○○應將門牌號碼台中縣東勢鎮○○路37之32號房屋
    遷讓返還予原告，均有理由，應予准許。
六、本件判決之基礎已臻明確，兩造其餘攻擊防禦方法及舉證，
    核與判決無影響，毋庸一一論列，併此敘明。
七、訴訟費用負擔之依據：民事訴訟法第78條、第85條第1項前
    段。
中      華      民      國    98  年  4  月    29   日
                    民事第四庭  法  官  王金洲
正本係照原本作成。
如對本判決上訴，須於判決送達後20日內向本院提出上訴狀。
中      華      民      國    98  年  4  月    29   日
                                書記官  魏愛玲


司法院資訊處製作；財團法人民間司法改革基金會備份。
